臺灣高等法院民事判決　　　　　　　　 95年度重上字第622號
上　訴　人　甲○○
訴訟代理人　黃虹霞律師
被上訴人　　乙○○
訴訟代理人　陳銘堂律師
上列當事人間所有權移轉登記事件，上訴人對於中華民國95年10
月27日臺灣板橋地方法院95年度重訴字第266號第一審判決提起
上訴，本院於民國96年5月1日言詞辯論終結，判決如下：
    主  文
原判決廢棄。
被上訴人在第一審之訴駁回。
第一、二審訴訟費用由被上訴人負擔。
    事實及理由
一、被上訴人起訴主張：上訴人之父許登賜於民國59年1月12日
    向伊買受坐落台北縣新莊鎮○○段頭前小段179之7地號土地
    所有權應有部分3分之1，前揭179之7地號土地嗣經分割、重
    測為179之18地號（再分割為新莊市○○段803、803之1地號
    ）、179之17地號（重測後為興化段794地號，已被徵收）、
    179之7地號（再分割重測為興化段792地號），迄未辦理過
    戶。嗣上訴人於92年4月15日與伊訂立協議書（下稱系爭協
    議書），約定伊將前揭興化段803、803之1地號土地所有權
    應有部分3分之1（下稱系爭土地）移轉予上訴人，惟因多年
    未辦理過戶，經估算約需繳納土地增值稅新台幣（下同）
    800萬元，伊同意系爭土地作農業使用以申報土地現值，得
    免徵土地增值稅，上訴人則保證過戶後系爭土地仍繼續從事
    耕作，且在系爭土地所有權移轉登記之同時，設定本金最高
    限額800萬元、權利存續期間6年之抵押權予伊，伊於期限屆
    滿確定免徵土地增值稅時，即無條件塗銷抵押權登記。伊已
    於92年6月13日將系爭土地移轉登記予上訴人，詎上訴人拒
    絕為抵押權設定登記，屢經催促，均無效果，爰依契約之法
    律關係，求為命上訴人應將系爭土地與伊訂立本金最高限額
    800萬元、權利存續期間6年（自92年6月13日或95年6月23日
    或95年10月27日起）、擔保債權為土地增值稅、債務清償日
    期依台北縣政府稅捐稽徵處通知繳納土地增值稅日期而定、
    無利息、遲延利息、違約金之抵押權（下稱系爭抵押權）設
    定書面契約，並協同向新莊地政事務所辦理抵押權設定登記
    之判決。
二、上訴人則以：伊之先父許登賜買受前揭179之7地號土地所有
    權應有部分3分之1後，一直未辦理所有權移轉登記。嗣兩造
    於92年4月15日簽訂系爭協議書，約定由被上訴人移轉登記
    予伊。自上開土地分割重測之系爭土地目前已辦畢所有權移
    轉登記，但同自前揭179之7地號土地分割而來之前揭興化段
    792地號土地，迄未辦理所有權移轉登記。如被上訴人不移
    轉前揭興化段792地號土地所有權應有部分3分之1，伊得行
    使同時履行抗辯權，拒絕為系爭土地之抵押權設定登記。又
    依土地稅法第39條之2第1項、第2項及農業發展條例第37條
    之規定，系爭土地縱日後不再繼續從事農耕，而需補繳土地
    增值稅，納稅義務人亦係伊，而非被上訴人，被上訴人不需
    負擔土地增值稅，系爭抵押權所擔保之土地增值稅債權完全
    不會發生，依抵押權之從屬性，伊無需為抵押權設定登記等
    語，資為抗辯。
三、原審為上訴人敗訴之判決，即判命上訴人應將系爭土地與被
    上訴人訂立本金最高限額800萬元、權利存續期間6年之抵押
    權設定書面契約，並協同被上訴人向新莊地政事務所辦理抵
    押權設定登記。
    上訴人不服，提起上訴，聲明：(一)原判決廢棄。(二)被上訴人
    在第一審之訴駁回。
    被上訴人答辯聲明：上訴駁回。
四、兩造之不爭執事項如下（見本院卷第102頁正、反面）：
  (一)被上訴人於92年4月15日與上訴人、訴外人許胡惠美訂立協
    議書，兩造對系爭協議書形式之真正不爭執。
  (二)被上訴人於92年6月13日將系爭土地以買賣為原因移轉登記
    予上訴人（土地登記簿謄本見原審卷第6頁、第7頁）。同日
    並將其餘所有權應有部分3分之2，以贈與為原因，移轉登記
    予其子劉偉堅、劉偉杰各3分之1（土地登記簿謄本見本院卷
    第71頁、第72頁）。
五、兩造之爭執事項如下（見本院卷第102頁正、反面）：
  (一)上訴人依系爭協議書是否負有就系爭土地設定最高限額800
    萬元抵押權予被上訴人之義務？
  (二)系爭抵押權所擔保之主債權是否已確定不發生或日後仍可能
    發生？如已確定不發生，上訴人是否仍負有訂立抵押權設定
    之書面契約及協同辦理抵押權設定登記之義務？
六、本院得心證之理由：
  (一)兩造、訴外人許胡惠美於92年4月15日訂立協議書，約定被
    上訴人將系爭土地移轉登記予上訴人，被上訴人同意系爭土
    地作農業使用以申報土地現值，使該次所有權應有部分之移
    轉登記，得免徵土地增值稅，上訴人則保證系爭土地過戶後
    仍繼續從事農耕，如具可歸責之事由，致被上訴人需補繳土
    地增值稅時，上訴人願如數繳納等情，為兩造所不爭執，復
    有系爭協議書可稽（見原審卷第5頁），足信為真實。
  (二)上訴人就系爭土地依系爭協議書第4條：「乙方（即上訴人
    ）為確實履行前條責任，在辦理土地所有權移轉登記之同時
    設定本金最高限額八百萬元之抵押權與甲方（即被上訴人）
    ，約定抵押權權利存續期間為六年，甲方在期限屆滿後，確
    定免征土地增值稅時，無條件塗銷上開抵押權登記」之約定
    ，本負有設定抵押權予被上訴人之義務，且與792地號土地
    之所有權移轉登記，非處於對價關係，無同時履行抗辯權可
    得行使，故上訴人此部分之抗辯，尚非有據。
  (三)按最高限額抵押權，係指債務人或第三人提供其不動產為擔
    保，就債權人對債務人一定範圍內之不特定債權，在最高限
    額內設定之抵押權。最高限額抵押權係民法抵押權之一，故
    一般抵押權具有之從屬性，於最高限額抵押權亦應適用。另
    最高限額抵押契約定有存續期間者，其期間雖未屆滿，然若
    其擔保之債權所由生之契約已合法終止或因其他事由而消滅
    ，且無既存之債權，而將來亦確定不再發生債權，其原擔保
    之存續期間內所可發生之債權，已確定不存在，依抵押權之
    從屬性，應許抵押人請求抵押權人塗銷抵押權設定登記（最
    高法院83年台上字第1055號判例參照）。準此，如最高限額
    抵押權所擔保之債權，並未發生，且可確定將來亦不會發生
    ，即無債權存在，依抵押權之從屬性，抵押人即得請求塗銷
    該最高限額抵押權之設定登記。依系爭協議書之約定，系爭
    最高限額抵押權欲擔保之債權，為日後可能發生之土地增值
    稅債權一節，為被上訴人自認（見本院卷第156頁），依上
    開說明，如被上訴人之土地增值稅繳納義務將來確定不發生
    ，即系爭抵押權之主債權確定不存在，依抵押權之從屬性，
    該最高限額抵押權自得予以塗銷。
  (四)上訴人抗辯系爭土地日後縱不從事農耕而需補繳土地增值稅
    ，納稅義務人亦非被上訴人而為其；被上訴人已移轉系爭土
    地所有權應有部分各3分之1予被上訴人之子劉偉堅、劉偉杰
    及上訴人，縱如被上訴人所稱納稅義務人為原所有權人，亦
    非被上訴人，故被上訴人之土地增值稅繳納義務不會發生等
    語。按土地稅法第39條之2第1、2項規定：「作農業使用之
    農業用地，移轉與自然人時，得申請不課徵土地增值稅」、
    「前項不課徵土地增值稅之土地承受人於其具有土地所有權
    之期間內，曾經有關機關查獲該土地未作農業使用且未在有
    關機關所令期限內恢復作農業使用，或雖在有關機關所令期
    限內已恢復作農業使用而再有未作農業使用情事時，於再移
    轉時應課徵土地增值稅」，另農業發展條例第37條第1、3項
    亦有相同規定。則依土地稅法第39條之2規定，不用課徵土
    地增值稅之農業用地「承受人」（本件為上訴人），於持有
    土地期間未作農業使用，而於其「再移轉」應依同條第2項
    規定課徵土地增值稅時，依土地稅法第5條規定，其稅納稅
    義務人視該「再移轉」土地之行為屬有償或無償移轉而定，
    即如為有償移轉者，納稅人為「原所有權人」即上訴人，如
    為無償移轉者，納稅人為取得所有權之人即上訴人之承受人
    ，此觀台北縣政府稅捐稽徵處96年2月16日北稅財一字第096
    0022488號函益明（見本院卷第77頁）。準此，即使上訴人
    就系爭土地為非農業使用，應課徵之土地增值稅，將視上訴
    人為移轉時之有償或無償，決定其納稅義務人為上訴人或其
    承受人。換言之，該納稅義務人，均非被上訴人，故被上訴
    人指稱日後其就系爭土地恐生土地增值稅之繳納義務云云，
    容有誤會，殊無足取（至被上訴人移轉系爭土地所有權應有
    部分各3分之1予其子劉偉堅、劉偉杰部分，是否應繳納土地
    增值稅，與上訴人無涉，併予敘明）。
  (五)綜上，被上訴人就系爭土地之土地增值稅繳納義務已確定不
    發生，即系爭最高限額抵押權所擔保之主債權不曾存在，將
    來亦不會發生，依抵押權之從屬性，如已設定，上訴人即得
    請求塗銷。是被上訴人請求上訴人就系爭最高限額抵押權訂
    立書面設定契約並為設定登記，即無必要。
七、從而，被上訴人本於系爭協議書之契約關係，請求上訴人就
    系爭最高限額抵押權訂立書面設定契約並為設定登記，為無
    理由，不應准許，原審判命上訴人應為最高限額800萬元、
    權利存續期間6年之抵押權書面設定契約，並協同被上訴人
    向新莊地政事務所辦理設定登記，自有未洽。上訴意旨指摘
    原判決不當，求予廢棄改判，為有理由，應由本院予以廢棄
    ，改判如主文第二項所示。
八、本件因事證已臻明確，兩造其餘攻擊、防禦方法及未經援用
    之證據，經本院斟酌後，認為均不足影響本判決之結果，自
    無逐一詳予論駁之必要，併予敘明。
九、據上論結，本件上訴為有理由，依民事訴訟法第450條、第
    78條，判決如主文。
中　　華　　民　　國　　96　　年　　5 　　月　　15　　日
                    民事第十六庭
                        審判長法　官  沈方維
　　　　　　　　　　　　    　法　官  張競文
　　　　　　　　　　　　　    法　官  呂淑玲
正本係照原本作成。
如不服本判決，應於收受送達後20日內向本院提出上訴書狀，其
未表明上訴理由者，應於提出上訴後20日內向本院補提理由書狀
（均須按他造當事人之人數附繕本）上訴時應提出委任律師或具
有律師資格之人之委任狀；委任有律師資格者，另應附具律師資
格證書及釋明委任人與受任人有民事訴訟法第466條之1第1項但
書或第2項（詳附註）所定關係之釋明文書影本。
中　　華　　民　　國　　96　　年　　5 　　月　　15　　日
　　　　　　　　　　　　　　　書記官  明祖全
附註：
民事訴訟法第466條之1（第1項、第2項）：
對於第二審判決上訴，上訴人應委任律師為訴訟代理人。但上訴
人或其他法定代理人具有律師資格者，不在此限。
上訴人之配偶、三親等內之血親、二親等內之姻親，或上訴人為
法人、中央或地方機關時，其所屬專任人員具有律師資格並經法
院認為適當者，亦得為第三審訴訟代理人。
